【裁判字號】    88,上訴,4366
【裁判日期】    890516
【裁判案由】    偽造文書等
【裁判全文】
臺灣高等法院刑事判決                          八十八年度上訴字第四三六六號
    上  訴  人  甲○○
    即  被  告
右上訴人因偽造文書等案件，不服臺灣板橋地方法院八十六年度訴字第一０四九號，
中華民國八十八年九月二十三日第一審判決（起訴案號：臺灣板橋地方法院檢察署八
十五年度偵字第二三０六五號），提起上訴，本院判決如左：
    主  文
原判決撤銷。
甲○○為他人處理事務，意圖為自己不法之利益，而為違背其任務之行為，致生損害
於本人之財產，處有期徒刑壹年貳月。
    事  實
一、緣乙○○於民國七十九年間曾向丙○○借款，並將其所有座落雲林縣大埤鄉○○
    段第二四九號土地所有權應有部分三分之一設定本金最高限額新台幣（下同）七
    百五十萬元之抵押權予丙○○，嗣後乙○○除清償部分借款外，尚欠三百六十二
    萬元始終未清償，至八十三年十月二十四日，丙○○經由其親戚羅劍帆之介紹，
    在台北縣中和市○○路一四四巷五弄七號住處，委託甲○○全權處理向乙○○追
    償事宜，包括將前開土地移轉登記為丙○○所有、或將之出售他人以所得價金受
    償、或實行抵押權以之受償等，丙○○並於八十四年二月間將他項權利證明書、
    印鑑證明、身份證影本等證件交付甲○○備用，且囑由其子章松濤開立付款人聯
    邦商業銀行、金額三十萬元、第00000000號、發票日八十四年三月十六
    日之支票乙紙交與甲○○作為處理費用及報酬；甲○○受任為丙○○處理上開事
    務後，經覓得乙○○，乙○○亦同意將上開已設定抵押權予丙○○之雲林縣大埤
    鄉○○段第二四九號土地所有權應有部分三分之一，連同其所有另筆土地即座落
    同段第二四八之一號土地所有權應有部分三分之一，一併交與甲○○出售處理用
    以清償丙○○。詎甲○○因本身經濟困難，又積欠其妻弟蕭興苗七十餘萬元債務
    ，見有機可乘，竟意圖為自己不之法利益，將該二筆土地以二百三十四萬九千五
    百十四元之價格售予其妻弟蕭興苗（業經檢察官不起訴處分確定，另增值稅共一
    百一十二萬三千三百三十九元亦由蕭興苗負擔），惟其又對丙○○隱瞞上情，並
    以辦理土地移轉登記手續所需為由取得丙○○於八十四年五月一日出具之債務清
    償證明書乙紙，隨即委由代書謝有程於八十四年五月八日同時向雲林縣斗南地政
    事務所申請辦理將乙○○所有之前開二筆土地所有權應有部分各三分之一移轉與
    蕭興苗、及塗銷前開抵押權登記，蕭興苗則將甲○○之欠款七十餘萬元自價金中
    扣抵後，將餘款一百六十餘萬元陸續交與甲○○，甲○○竟未依委任本旨將該等
    款項交與丙○○受償，反而違背其任務接續將該等款項挪用罄盡，致生損害於丙○○之財產，甲○○則圖得抵銷本身對蕭興苗之債務及挪用款項之不法利益共計
    二百三十四萬九千五百十四元，嗣後丙○○因久無結果，於八十五年二月間逕向
    雲林縣斗南地政事務所查詢，始得知上情，甲○○即借得蕭興苗開立之三十萬元
    支票（票號：0000000號，付款人：台中區中小企業銀行社頭分行，發票
    日：八十五年五月三十日）及其本人開立之二十萬元本票各一紙交付丙○○以資
    搪塞，惟亦均未獲兌現。
二、案經丙○○訴由臺灣板橋地方法院檢察署檢察官偵查起訴。
    理  由
一、前揭事實，業據被告甲○○迭次供承不諱，並經告訴人丙○○指訴綦詳，核與證
    人蕭興苗、謝有程、羅劍帆證述之情節相符，並有授權書、雲林縣斗南地政事務
    所八十六年四月二十四日八六雲南地一字第一八九四號函所附之上開第二四九、
    第二四八之一號土地登記簿謄本、及該所收件八十四年五月八日南地登普字第二
    五六八號抵押權塗銷登記原卷影本，及他項權利證明書、債務清償證明書、土地
    登記申請書、土地買賣所有權移轉契約書、土地增值稅繳款書等影本、及存證信
    函、蕭興苗開立之三十萬元支票及退票理由單各影本一紙、乙○○簽發金額三百
    萬元受款人為丙○○之支票影本等在卷可資佐證，事證已臻明確，被告之犯行洵
    堪認定。
二、按被告既係受告訴人丙○○之委任，為其處理就前開設定抵押權之第二四九號土
    地相關受償事宜，有授權書影本可稽，自係為他人處理事務之人，而其處理上開
    事務時，又同時受乙○○之委託將前開二筆土地出售以清償其對丙○○所負之債
    務，則其本可將該等土地移轉登記與告訴人，而以土地價金與告訴人之債權相互
    抵銷，或將土地出售予第三人後，將所得價金交付告訴人受償，其竟不為此圖，
    反藉機塗銷抵押權將土地出售予蕭興苗，藉以自蕭興苗應支付之價金中抵償其本
    身積欠蕭興苗之債務，復未將其餘價金交付與告訴人，逕自挪用罄盡，其係意圖
    為自己不法之利益，而為違背其任務之行為，且致生損害於告訴人之財產甚明，
    核其所為，係犯刑法第三百四十二條第一項之背信罪；其本於單一之犯意，利用
    同一機會接續為違背任務之行為，為接續犯，僅成立單純一罪；又其自蕭興苗處
    取得之價金，並非告訴人所交付，且在其依委任關係交付於告訴人之前，亦非屬
    告訴人所有，自與詐欺、或侵占罪之構成要件有別，不成立各該罪名。
三、公訴意旨雖略以：被告於前開時地受告訴人之委託，查詢債務人乙○○之近況，
    被告竟意圖為自己不法之所有，於八十四年二月初，至告訴人丙○○住處，詐稱
    「乙○○因案通緝中，您老人家之債權包在我身上，我會找到他，向他表示承買
    抵押物，否則由我代理向法院聲請拍賣抵押物，但須準備抵押權設定契約書、他
    項權利證明書、印鑑證明、身份證影本及委任書等資料，並需支付三十萬元之必
    要費用」等語，告訴人不疑有他，遂交付上開資料及簽發付款人為聯邦商業銀行
    、票號為00000000號、面額為三十萬元之支票乙紙與被告，迨八十四年
    三月十六日，乙○○將上開土地賣與蕭興苗，而甲○○持該票兌現得款後，於八
    十四年五月一日偽造「丙○○」之署押，以製作債務清償證明書，持向雲林縣斗
    南地政事務所辦理上開土地之抵押權塗銷登記，足生損害於丙○○等情，因認被
    告除背信罪外，另涉有詐欺、偽造文書等罪嫌。惟查：
（一）按犯罪事實應依證據認定之，無證據不得推定其犯罪事實，刑事訴訟法第一百
      五十四條定有明文；又刑法第三百三十九條第一項詐欺罪之成立，以意圖為自
      己或第三人不法所有，以詐術使人將本人或第三人之物交付為要件。所謂以詐
      術使人交付，必須被詐欺人因其詐術而陷於錯誤，若其所用方法，不能認為詐
      術，亦不致使人陷於錯誤，即不構成該罪（最高法院四十六年度台上字第二六
      ０號判例）。訊據被告對其曾收受告訴人之子章松濤交付之三十萬元支票乙紙
      兌領等情固坦承不諱，惟堅決否認有詐欺犯行，辯稱其查訪乙○○行蹤，多有
      花費，且該款係向告訴人借用，並非詐欺等語；經查告訴人於原審中已多次陳
      稱該三十萬元之用途是被告找人要錢還有路費、該款是借予被告、並沒有打算
      要回這筆錢等語（原審卷第二二十七頁反面、第九十一頁反面、第一百五十九
      頁），證人即被告之子章松濤亦證稱係因其父委託被告處理土地，需要三十萬
      元之跑腿、處理費用，其父親也同意，就開了三十萬元的支票給被告等語（原
      審卷第一百二十三頁反面），據此以言，不論被告是否以借款為由向告訴人索
      取該三十萬元，然告訴人既已委任被告替其找尋乙○○處理相關債務及設定抵
      押權之土地事宜，因而支付該三十萬元與被告，且已表明不會要回該筆款項，
      足見告訴人主觀上係將該款項做為被告處理委任事務之費用及報酬之用，自無
      陷於錯誤之可言，而被告亦確已完成覓得乙○○談妥就該等土地出售以清償債
      務等委任事項，則其以處理費用及報酬所需向告訴人索款，無論是否以借款名
      義為之，亦難認有何施用詐術及為自己不法所有之意圖可言，自與刑法詐欺罪
      之構成要件有別，不容遽以該罪相繩。
（二）被告已堅決否認有偽造告訴人名義出具之債務清償證明書犯行，辯稱該證明書
      係由告訴人自行出具，係屬真正等語；經查原審經調取該債務清償證明書原本
      ，連同告訴人之印鑑證明原本、告訴人多次之筆錄簽名及自書簽名，囑託內政
      部警政署刑事警察局鑑定結果，認「債務清償證明書上『丙○○』印文與印鑑
      證明書上『丙○○』印文相符；債務清償證明書上『丙○○』簽名因易遭模仿
      ，欠難認定。」，有該局八十七年二月三日刑鑑字第五五四○號鑑驗通知書在
      卷可按（原審卷第一一三、一一四頁），該印文既與告訴人印鑑證明之印文相
      符，且告訴人亦曾供稱該印文為其所有（原審卷第二十八頁），自堪認該印文
      係屬真正，未經偽造；至於該債務清償證明書上告訴人之署押，經與告訴人在
      本案偵、審中各筆錄之簽名（偵查卷第三十一頁、第四十九頁，原審卷第二十
      九頁、第八十四頁、第九十一頁反面、第一九五頁反面）及原審命其當庭書寫
      之署押（原審卷第八十五頁）相比對結果，其字型、筆順、書寫習慣及特徵均
      屬一致，且告訴人雖曾否認在該證明書上簽名，然告訴人於偵查中即稱「簽名
      像是我簽的，但不確定」等語（偵查卷第三十頁反面），嗣於原審中亦供稱「
      他（指被告）有拿一些文件交給我簽名、蓋章，但是除了委託書外，我還簽了
      其他的文件，名稱因為時間久遠，我已記不得了，我只記得被告拿文件給我，
      我就在文件上簽名、蓋章。」等語（原審卷第一二四頁正、反面），再查本案
      之有關文件，前開土地所有權移轉登記之申請人為乙○○（出賣人）、蕭興苗
      （買受人），抵押權塗銷登記則係由蕭興苗之名義單獨申請，均無告訴人名義
      出具之文件，故除授權書外，僅有該債務清償證明書係經由告訴人簽名、蓋章
      之文件，則依告訴人所述，該債務清償證明書應係經告訴人簽名、蓋章無誤，
      則該署押亦應為真正；此外復查無其他任何足以證明該署押係偽造之確切事證
      存在，顯然不能證明被告有何偽造文書之犯行。
四、原審以詐欺罪責對被告論科，並以不能證明被告有偽造文書犯行而不另為無罪之
    諭知，固非全然無見，然查被告所為應係觸犯刑法第三百四十二條第一項之背信
    罪，而非觸犯詐欺罪，且被告自告訴人處收受之三十萬元部分亦無詐欺刑責可言
    ，已如前述，原判決關於事實之認定及法律之適用，均有未洽，被告提起上訴，
    否認犯有詐欺罪行，尚非全無理由，且原判決既有可議，即難以維持，自應由本
    院將原判決撤銷，另為適法之諭知；爰審酌被告利用告訴人年高智識不明之機會
    ，行斂財之實，事後又無悔意，迄未與告訴人達成民事上和解，賠償其損害，態
    度不佳等一切情狀，量處如主文第二項所示之刑，以資懲儆。
五、公訴人另指被告涉嫌詐欺及偽造文書部分，均不能證明被告犯罪已詳如前述，惟
    因公訴人認與前開經判決有罪部分有牽連之裁判上一罪關係，爰不另為無罪之諭
    知，併此敘明。
據上論斷，應依刑事訴訟法第三百六十九條第一項前段、第三百六十四條、第二百九
十九條第一項前段、刑法第三百四十二條第一項、罰金罰鍰提高標準條例第一條前段
，判決如主文。
本案經檢察官賴俊雄到庭執行職務。
中    華    民    國    八十九    年       五       月      十六        日
                            臺灣高等法院刑事第二十三庭
                                審判長法  官  劉  靜  嫻
                                      法  官  林  勤  綱
                                      法  官  宋      祺
右正本證明與原本無異。
檢察官如不服本判決應於收受送達後十日內向本院提出上訴書狀，其未敘述上訴之理
由者並得於提起上訴後十日內向本院補提理由書（均須按他造當事人之人數附繕本）
。
被告不得上訴。
                                      書記官  郭  淑  卿
中    華    民    國    八十九    年        五      月       十九       日
附錄：本案論罪科刑法條全文
刑法第三百四十二條第一項：
為他人處理事務，意圖為自己或第三人不法之利益或損害本人之利益，而為違背其任
務之行為，致生損害於本人之財產或其他利益者，處五年以下有期徒刑、拘役或科或
併科一千元以下罰金。


司法院資訊處製作；財團法人民間司法改革基金會備份。
